【裁判字號】    95,易緝,188
【裁判日期】    951130
【裁判案由】    詐欺等
【裁判全文】
臺灣高雄地方法院刑事判決             95年度易緝字第188號
公  訴  人  臺灣高雄地方法院檢察署檢察官
被      告  乙○○
上列被告因詐欺等案件，經檢察官提起公訴（94年度發查偵字第
18號），本院判決如下：
    主  文
乙○○共同意圖為自己不法之所有，以詐術使人將本人之物交付
，處有期徒刑陸月，如易科罰金，以銀元佰元即新臺幣玖佰元
折算壹日。
    事  實
一、乙○○與陳建元（已另行判決）於民國93年1 月28日，經林
    信男（已另行判決）誘以提供毒品供其等2 人施用，指使其
    等2 人出面為渠承租車輛。詎乙○○竟迫於毒癮難耐，雖可
    預見林信男於取得車輛後，並無依約返還之意願，竟與林信
    男、陳建元共同基於意圖為自己不法所有之詐欺犯意聯絡，
    與陳建元於是日晚間10時48分許，連袂至址設高雄市○○○
    路79巷1 號1 樓「翰緯國際有限公司」（下稱翰緯公司）承
    租車輛，由陳建元擔任承租人，其擔任連帶保證人，向該公
    司承租車牌號碼XX-3737 號自用小客車，言明僅租用1 天，
    租金為新臺幣（下同）2, 000元，使翰緯公司承辦人員蔡少
    帆陷於錯誤，而將上開車輛出租。其等2 人租得上開自小客
    車後，即將該車輛交予林信男使用。林信男並依約提供毒品
    供其等2 人施用（轉讓毒品部分另行告發）。林信男取得該
    車後，即將該車據為己有，迄今仍遍尋無著，不知去向。嗣
    翰緯公司因未見陳建元、乙○○等人依約還車，始知受騙。
二、案經翰緯公司訴請臺灣高雄地方法院檢察署檢察官偵查起訴
    。
    理  由
一、證據之認定：
（一）被告乙○○於本院審理時，固坦承有與同案被告陳建元連
      袂至告訴人翰緯公司營業所承租車牌號碼XX-3737 號自用
      小客車之事實，惟矢口否認有何詐欺犯行，辯稱：該車輛
      係同案被告林信男委請其與同案被告陳建元承租，其等取
      得車輛後，即將車輛交由同案被告林信男使用，不知同案
      被告林信男並未還車云云。
（二）就本院認定被告乙○○有關本案犯行之證據，其證據能力
      論述如下：
   1、同案被告林信男於偵訊時之陳述：
 （1）同案被告林信男於檢察官偵訊中之供述，雖未經檢察官依
      證人詰問程序命具結後詰問，惟渠於偵訊中係以被告身分
      接受訊問，而非以證人身分接受詰問，非屬「依法應具結
      」之人，核與刑事訴訟法第158 條之3 所定之「依法應具
      結而未具結者」有間，尚不能僅以其未經具結即認為無證
      據能力。惟刑事訴訟法第159 條第1 項之所以排除「被告
      以外之人於審判外之陳述」之證據能力，無非係以該「被
      告以外之人於審判外之陳述」於本案中並未經具結，且其
      陳述未經對造當事人之反詰問。蓋未經具結之證言，即使
      為虛偽陳述，亦不構成偽證罪，其陳述欠缺真實性擔保；
      而未經反詰問之陳述，無法經由反詰問之過程確認其證言
      之真實性。簡言之，刑事訴訟法第159 條第1 項之立法目
      的，主要係因被告以外之人於審判外之陳述，無法擔保其
      陳述之真實性，故原則上不得作為實質證據。惟若被告以
      外之人在審判外之陳述，具有可擔保其陳述真實性之情況
      存在，此時即與刑事訴訟法第159 條第1 項之立法目的無
      違，則無排除其證據能力之必要。故刑事訴訟法第159 條
      之2 及第159 條之3 關於「於檢察事務官、司法警察官或
      司法警察調查中所為之陳述」，乃規定其陳述具有「可信
      之特別情況」時，得為證據。乃因其陳述具有「可信之特
      別情況」，已有「真實性擔保」，故雖未經具結，亦未經
      反詰問，亦認其陳述具有證據能力。惟又觀之我國刑事訴
      訟法第159 條之1 規定：「被告以外之人於審判外向法官
      所為之陳述，得為證據。被告以外之人於偵查中向檢察官
      所為之陳述，除顯有不可信之情況者外，得為證據。」而
      就被告以外之人於審判外向法官或偵查中向檢察官所為之
      陳述，明文規定具有證據能力，而未如同法第159 條之2
      及第159 條之3 所規定須以「有可信之特別情況」為要件
      。審究上開規定之所以區分不同之詢問而為不同要件規定
      之原因，除於法官或檢察官面前之陳述，通常均係基於自
      由意志而陳述，其陳述較無「缺乏任意性」之疑慮外，更
      因法官及檢察官就證人、鑑定人有命其具結之權力，而證
      人、鑑定人於具結後如有虛偽陳述，即須受偽證罪之處罰
      ，而透過具結程序使其陳述具有一定程度之真實性擔保，
      此亦係何以刑事訴訟法第158 條之3 規定「證人、鑑定人
      依法應具結而未具結者，其證言或鑑定意見，不得作為證
      據。」之理由。故若被告以外之人於審判外向法官或檢察
      官所為之陳述，並未經具結或對造當事人之對質詰問，亦
      無其他真實性擔保之情形下，即不應認為具有證據能力。
      而檢察事務官、司法警察、司法警察官並無命證人具結之
      權力，無法經由命具結之法定程序中獲得真實性擔保，故
      被告以外之人在其等調查中之陳述，則須有「可信之特別
      情況」，而有一定之「真實性擔保」時，始具有證據能力
      。經查，本案同案被告林信男於檢察官偵查中之供述，雖
      係「於偵查中向檢察官所為之陳述」，惟其係以被告身分
      接受訊問，並未經具結，如為虛偽陳述，亦不負偽證罪之
      責任，其供述並無任何真實性之擔保，故尚不得依刑事訴
      訟法第159 條之1 第2 項之規定，而逕認為具有證據能力
      。
 （2）惟就本案同案被告林信男於偵查中關於被告乙○○之陳述
      ，被告乙○○於本院調查證據時，知有上情而未於言詞辯
      論終結前就該證據是否屬於傳聞證據而聲明異議。且本院
      審酌渠既係在檢察官面前所為之陳述，其陳述自無欠缺任
      意性之疑慮，以之作為證據，並無不適當之處，則依刑事
      訴訟法第159 條之5 之規定，亦得作為證據。
   2、其餘證據方法之證據能力：
 （1）按傳聞法則之重要理論依據，在於傳聞證據未經當事人之
      反對詰問予以核實，乃予排斥。惟若當事人已放棄對原供
      述人之反對詰問權，於法院審判時表明同意該等傳聞證據
      可作為證據，基於證據資料愈豐富，愈有助於真實發現之
      理念，並貫徹刑事訴訟法修法加重當事人進行主義之精神
      ，確認當事人對於證據能力有處分權之制度，傳聞證據經
      當事人同意作為證據，法院認為適當者，亦得為證據。另
      當事人於調查證據時，對於傳聞證據表示「沒有意見」、
      「對於證據調查無意見」，而未於言詞辯論終結前聲明異
      議，應視為已有將該等傳聞證據採為證據之同意，此刑事
      訴訟法第159 條之5 定有明文。
 （2）被告乙○○於本院準備程序時，已表示對於全案卷證之證
      據能力均無意見。且於本院調查證據時，知有不得為證據
      之情形，而未於言詞辯論終結前聲明異議，依刑事訴訟法
      第159 條之5 規定，應視為被告乙○○已同意證人蔡美人
      、同案被告林信男於司法警察及檢察事務官調查中所為之
      陳述、同案被告林建元於檢察事務官調查中所為之陳述、
      證人蔡少帆於95年8 月9 日庭呈之高雄市小客車租賃商業
      同業公會黑名單具有證據能力，而可作為證據，本院斟酌
      上開證據並非非法取得，亦無證明力明顯過低之情形，是
      均得採為證據。
（三）茲就上開具有證據能力之證據，認定事實如下：
   1、上揭犯罪事實，業據被告乙○○於警詢、檢察事務官詢問
      、檢察官偵訊時及本院審理供稱：當時其因毒癮發作，遂
      依同案被告林信男指使，與同案被告陳建元一起向告訴人
      翰緯公司承租車輛供同案被告林信男使用；其等取得車輛
      後，即將車輛交付同案被告林信男，同案被告林信男亦依
      約提供毒品供其施用等語（見93年12月29日警詢筆錄、94
      年5 月20日偵訊筆錄、同年月30日詢問筆錄、95年8 月9
      日審判筆錄），核與同案被告陳建元於本院審理時供稱：
      渠因身染毒癮，向同案被告林信男索取毒品施用，同案被
      告林信男表示需用車輛，指使渠出面承租車輛供其使用，
      並指使被告乙○○與渠同往；渠等租得車輛後，即將車輛
      交由同案被告林信男使用等語（見本院95年8 月9 日審判
      筆錄）及證人蔡美人於警詢及本院審理時證稱：被告乙○
      ○與陳建元於93年1 月28日晚間10時48分許，前往伊經營
      之翰緯公司，承租車牌號碼XX-373 7號自用小客車；當時
      僅表示要租用1 天，然該車迄今仍未歸還；嗣得知係同案
      被告林信男指使被告陳建元與乙○○前往租車；當時被告
      陳建元及乙○○皆係填具虛偽地址等語（見93年6 月10日
      、同年7 月26日警詢筆錄、本院95年7 月11日審判筆錄）
      、證人蔡少帆於本院審理時結證稱：當時被告陳建元與乙
      ○○前往承租車輛，係渠接洽，言明租用1 天，翌日未返
      還車輛，渠等即電聯被告乙○○，被告乙○○表示要續約
      ，嗣陸續續約數次，後來就聯絡不上被告乙○○；被告陳
      建元與乙○○2 人留下之地址皆係虛構等語相符（見本院
      95年8 月9 日審判筆錄），復有同案被告陳建元之汽車駕
      駛執照影本、中華民國技術士證影本、告訴人翰緯公司高
      雄市政府營利事業登記證、車牌號碼XX-3737 號自用小客
      車汽車新領牌照登記書、小客車租賃契約書、鉅商國際有
      限公司客戶檔案資料、同案被告陳建元簽立之本票影本各
      1 份在卷可憑。足徵被告乙○○確有與同案被告林信男、
      陳建元共同施用詐術，使告訴人翰緯公司承辦人員蔡少帆
      誤信被告等僅係單純承租車輛使用，進而出租車輛之事實
      。
   2、被告乙○○雖以前揭情詞置辯，惟查：
 （1）被告乙○○及同案被告陳建元皆係因身受毒癮之苦，受同
      案被告林信男誘使，應允出面為同案被告林信男承租車輛
      等情，已據被告乙○○於偵訊時供稱：被告陳建元與渠一
      樣，皆係因毒癮發作難耐，遂遵照被告林信男指示辦理等
      語明確（見94年5 月20日偵訊筆錄），經核與證人即同案
      被告陳建元於本院審理時結證稱：渠身染毒癮，自臺南南
      下高雄，央求同案被告林信男提供毒品供渠施用，又於同
      案被告林信男開口指使渠出面承租車輛時，隨即應允等語
      相符（見本院95年8 月9 日審判筆錄）。足見被告乙○○
      應係毒癮發作，遂為同案被告林信男所誘使，應允為其出
      面承租車輛。而同案被告林信男利誘以毒品，指示被告陳
      建元、乙○○2 人出面承租車輛，自己卻隱藏於幕後，拒
      不出面擔任承租人或保證人。待被告乙○○及陳建元取得
      車輛後，又將該車輛交由同案被告林信男使用，則被告乙
      ○○理應對同案被告林信男取得車輛之意圖有所懷疑，竟
      未詢問同案被告林信男承租車輛之用途，率爾為渠承租車
      輛供渠使用，已有可疑。
 （2）又被告乙○○在汽車租賃契約連帶保證人欄填載之永久地
      址乃其虛構等情，已據被告乙○○於本院審理時供認不諱
      ，核與證人蔡美人於警詢及本院審理時（見93年7 月26日
      警詢筆錄、本院95年7 月11日審判筆錄）、證人蔡少帆於
      本院審理時證述之情節相符（見本院95年8 月9 日審判筆
      錄），復有該租賃契約在卷可憑，足徵被告乙○○確實有
      刻意隱瞞實際居住處所，以逃避告訴人翰緯公司取償之舉
      。另被告乙○○上開所為，係同案被告林信男指使等情，
      亦為被告乙○○於本院審理時供認不諱（見本院95年8 月
      9 日審判筆錄）。是被告乙○○於同案被告林信男指使其
      出面擔任連帶保證人承租汽車前，唆使其填載不實地址及
      通訊方式，其就同案被告林信男脫免告訴人追償所租用之
      汽車等情，理應有所遇見，竟猶聽信同案被告林信男所言
      ，填載虛構之地址以租用車輛，益徵其與同案被告林信男
      間，應有詐欺之犯意聯絡甚明。
 （3）又上開車輛本言明租用1 日，嗣因被告乙○○等並未歸還
      車輛，證人蔡少帆遂聯絡被告乙○○，被告乙○○告以續
      租之意。嗣經延長數次，即聯絡不上被告乙○○等情，已
      據證人蔡少帆於本院審理時結證綦詳（見本院95年8 月9
      日審判筆錄）。再參諸被告乙○○與同案被告陳建元於取
      得上開車輛後，即將車輛交由同案被告林信男使用，嗣亦
      未追問同案被告林信男有無返還車輛，且經證人蔡少帆數
      度電詢，猶任由被告林信男占有使用該車。則被告乙○○
      對於同案被告林信男拒不返還車輛之結果，應已預見其發
      生，而其發生亦不違背其本意甚明。
 （4）綜上所述，顯見被告乙○○於同案被告林信男指使其與同
      案被告陳建元承租車輛供渠使用之始，早已預見同案被告
      林信男於取得車輛後，並無依約返還車輛之意願。惟被告
      乙○○竟仍與同案被告陳建元出名承租，益見被告乙○○
      有與同案被告林信男、陳建元共同詐欺取財之犯意聯絡。
  3、 綜上所述，本案事證已臻明確，被告乙○○上開所辯，顯
      係卸責之詞，不足採信，被告乙○○犯行應堪認定，應依
      法論科。
二、論罪科刑之法律適用：
（一）查被告乙○○行為後，刑法業於94年2 月2 日經總統以華
      總一義字第09400014901 號令修正公布，並於95年7 月1
      日施行，刑法施行法第1 條之1 亦於95年6 月14日經總統
      以華總一義字第09500085181 號令公布施行，參酌最高法
      院95年5 月23日刑事庭第8 次會議決議，修正後刑法第2
      條第1 項之規定，係規範行為後法律變更所生新舊法律比
      較適用之準據法，於修正後刑法施行後，應適用修正後刑
      法第2 條第1 項之規定，為「從舊從輕」之比較。另於比
      較時應就罪刑有關之共犯、未遂犯、想像競合犯、牽連犯
      、連續犯、結合犯，以及累犯加重、自首減輕暨其他法定
      加減原因（如身分加減）與加減比例等一切情形，本於統
      一性及整體性原則，綜其全部罪刑之結果而為比較，本院
      審酌：
   1、刑法第339 條第1 項法定刑所定罰金之貨幣單位原為銀元
      ，且依修正前刑法第33條第5 款規定，罰金刑為1 銀元以
      上，而有關罰金倍數之調整及銀元與新臺幣之折算標準，
      則定有「罰金罰鍰標準條例」及「現行法規所定貨幣單位
      折算新臺幣條例」，除罰金以1 銀元折算3 元新臺幣外，
      並將72年6 月26日以前修正之刑法部分條文罰金數額提高
      2 至10倍，其後修正者則不再提高倍數；嗣修正後刑法第
      33條第5 款則將罰金刑提高為新臺幣1 千元以上，並以百
      元計算之，且因刑法第33條第5 款所定罰金貨幣單位既已
      改為新臺幣，刑法分則編各罪所定罰金之貨幣單位亦應配
      合修正為新臺幣，且考量刑法修正施行後，不再適用「現
      行法規所定貨幣單位折算新臺幣條例」，為使刑法分則編
      各罪所定罰金之最高數額與刑法修正前趨於一致，爰增訂
      刑法施行法第1 條之1 規定，將刑法第339 條第1 項法定
      刑中所定罰金之貨幣單位均改為新臺幣，並將72年6 月26
      日以前修正之刑法部分條文罰金數額提高為30倍，其後修
      正者則提高為3 倍。是以刑法第339 條第1 項法定刑中所
      定罰金刑之最高數額，於上開規定修正後仍屬一致，並無
      不同；但其罰金刑之最低數額，則比修正前提高，從而自
      以修正前之規定較為有利。
   2、另被告乙○○行為後，刑法第28條共犯之規定，固於94年
      1 月7 日修正，同年2 月2 日公布，並於95年7 月1 日施
      行，惟因該條新舊規定僅係將「實施」二字改為「實行」
      ，而排除陰謀及預備階段之適用。惟本案被告乙○○已著
      手實行且既遂，是不論依修正前之刑法第28條或修正後之
      同法第28條之規定，均構成共同正犯，對被告乙○○而言
      ，並無有利或不利之情形，應逕依修正前刑法第28條，論
      以共同正犯。
   3、綜合上述修正前、後之比較，自應適用被告行為時之法律
      ，即修正前刑法之相關規定及罰金罰鍰提高標準條例第2
      條規定，予以論處。
（二）核被告乙○○所為，係犯刑法第339 條第1 項詐欺取財罪
      。被告鄭曉與同案被告林信男、陳建元間，就上開詐欺犯
      行，有犯意聯絡及行為分擔，為共同正犯。爰審酌被告乙
      ○○耽溺於毒癮，不惜為虎作倀，出名為同案被告林信男
      承租車輛，遂行詐欺取財犯行，行為已有可議。且犯後矯
      飾犯行，毫無悔意，復數度逃避司法審判，浪費司法資源
      ，所為甚為可眥。另上開車輛迄今仍行蹤不明，告訴人翰
      緯公司之損失非輕等一切情狀，量處如主文所示之刑，以
      示懲儆。又被告乙○○於犯罪時之刑法第41條第1 項前段
      規定：「犯最重本刑為5 年以下有期徒刑以下之刑之罪，
      而受6 個月以下有期徒刑或拘役之宣告，因身體、教育、
      職業、家庭之關係或其他正當事由，執行顯有困難者，得
      以1元以上3 元以下折算1 日，易科罰金。」又其行為時
      之易科罰金折算標準，修正前罰金罰鍰提高標準條例第2
      條前段（現已刪除）規定，就其原定數額提高為100 倍折
      算1 日，則本案被告乙○○行為時之易科罰金折算標準，
      應以銀元100 元、200 元、300 元折算1 日，經折算為新
      臺幣後，應以新臺幣300 元、600 元、900 元折算為1 日
      。惟95年7 月1 日修正公布施行之刑法第41條第1 項前段
      則規定：「犯最重本刑為5年以下有期徒刑以下之刑之罪
      ，而受6 個月以下有期徒刑或拘役之宣告者，得以新臺幣
      1,000 元、2,000 元或3,000 元折算1 日，易科罰金。」
      ，比較修正前後之易科罰金折算標準，以95年7 月1 日修
      正公布施行前之規定，較有利於被告，則應依刑法第2條
      第1 項前段，適用修正前刑法第41條第1 項前段規定，定
      其折算標準。
據上論斷，應依刑事訴訟法第299 條第1 項前段，刑法第2 條第
1 項前段、第339 條第1 項、修正前刑法第28、條第41條第1 項
前段，罰金罰鍰提高標準條例第1 條前段、修正前罰金罰鍰提高
標準條例第2 條，判決如主文。
本案經檢察官甲○○到庭執行職務。
中    華    民    國    95    年    11    月    30    日
                  刑事第九庭審判長法  官  王啟明
                                  法  官  王奕勳
                                  法  官  謝梨敏
以上正本證明與原本無異。
如不服本判決，應於判決送達後10日內，向本院提出上訴狀。
                                書記官  林志衡
中    華    民    國    95    年    11    月    30    日
附錄本案論罪法條：
中華民國刑法第339條
意圖為自己或第三人不法之所有，以詐術使人將本人或第三人之
物交付者，處5年以下有期徒刑、拘役或科或併科1千元以下罰金
。
以前項方法得財產上不法之利益或使第三人得之者，亦同。
前二項之未遂犯罰之。


司法院資訊處製作；財團法人民間司法改革基金會備份。
